ACORDAO-COMPLETO-2468329

ACÓRDÃO 11063/2021 ATA 30/2021 - SEGUNDA CÂMARA

VISTOS, relatados e discutidos estes autos de pedido de reexame interposto por Getúlio Caixeta de Souza Ferreira, ex-servidor do Conselho da Justiça Federal, contra o Acórdão 11338/2020-TCU-Segunda Câmara (relator: Ministro-Substituto André Luís de Carvalho) , em que este Tribunal julgou ilegal seu ato de aposentadoria, negando-lhe registro.
ACORDAM os Ministros do Tribunal de Contas da União, reunidos em Sessão da Segunda Câmara, ante as razões expostas pelo Relator, nos termos do art. 48 da Lei 8.443/1992, em:
9.1. conhecer do pedido de reexame interposto por Getúlio Caixeta de Souza Ferreira, para, no mérito, dar-lhe parcial provimento, para, mantendo a negativa de registro do ato concessório, suspender a eficácia das determinações contidas nos itens 9.3.1 (interrupção do pagamento da parcela "opção") e 9.3.3 (emissão de novo ato livre de irregularidades) do Acórdão 11338/2020-TCU-Segunda Câmara, enquanto vigente a sentença proferida no Processo nº 1035883-44.2019.4.01.3400, em trâmite no Tribunal Regional Federal da 1ª Região, pendente de trânsito em julgado;
9.2 nos termos do art. 262 do Regimento Interno deste Tribunal, determinar ao Conselho da Justiça Federal que acompanhe o Processo nº 1035883-44.2019.4.01.3400, em trâmite no Tribunal Regional Federal da 1ª Região, e, caso sobrevenha a desconstituição ou suspensão da eficácia da sentença proferida na citada ação, dê imediato cumprimento às determinações contidas nos subitens 9.3.1 e 9.3.3 do Acórdão 11338/2020-TCU-Segunda Câmara; 
9.3. dar ciência do presente Acórdão aos seguintes destinatários, informando que o Relatório e o Voto que o fundamentam poderão ser consultados no endereço www.tcu.gov.br/acordaos:
9.3.1 ao recorrente, por meio de seus advogados, nos termos do art. 179, §7º, do Regimento Interno do Tribunal;
9.3.2 ao Conselho da Justiça Federal.

Pedido de reexame (peça 15) interposto pelo Sr. Getúlio Caixeta de Souza Ferreira, ex-servidor do Conselho da Justiça Federal, contra o Acórdão 11.338/2020 TCU2ªCâmara (peça 7), que teve como relator o Ministro-Substituto André Luís de Carvalho.

Segunda Câmara

Conselho da Justiça Federal.

3. Interessados/Responsáveis/Recorrentes:
3.1. Interessado: Getúlio Caixeta de Souza Ferreira (XXX.279.131-XX)
3.2. Recorrente: Getúlio Caixeta de Souza Ferreira (XXX.279.131-XX).

13.1. Ministros presentes: Bruno Dantas (Presidente), Augusto Nardes, Aroldo Cedraz e Raimundo Carreiro (Relator).
13.2. Ministro-Substituto presente: André Luís de Carvalho.

RAIMUNDO CARREIRO

Trata-se de pedido de reexame interposto por Getúlio Caixeta de Souza Ferreira (peça 15) , ex-servidor do Conselho da Justiça Federal, contra o Acórdão 11338/2020-TCU-Segunda Câmara (relator: Ministro-Substituto André Luís de Carvalho) , vazado nos seguintes termos:
VISTOS, relatados e discutidos estes autos de aposentadoria deferida pela administração do Conselho da Justiça Federal em favor de Getúlio Caixeta de Souza Ferreira;
ACORDAM os Ministros do Tribunal de Contas da União, reunidos em Sessão da 2ª Câmara, nos termos do art. 71, III e IX, da Constituição de 1988, dos arts. 1º, V, 39, II, e 45 da Lei n.º 8.443, de 1992, e dos arts. 260, § 1º, e 262, § 2º, do RITCU, ante as razões expostas pelo Relator, em:
9.1. assinalar a ilegalidade do ato inicial de aposentadoria em favor de Getúlio Caixeta de Souza Ferreira (à Peça 2 sob o n.º 20784007-04-2016-000003-9) , negando-lhe o respectivo registro, diante da indevida percepção da vantagem como "opção" prevista no art. 2º da Lei n.º 8.911, de 1994, e da indevida incorporação da vantagem como "quintos" de função;
9.2. dispensar o ressarcimento das quantias percebidas indevidamente, mas de boa-fé, em consonância com a Súmula n.º 106 do TCU, deixando, ainda, de determinar a imediata cessação dos pagamentos inerentes aos "quintos" de função em respeito à decisão prolatada pelo STF no bojo do RE 638.115-CE;
9.3. determinar que, no prazo de 15 (quinze) dias contados da ciência desta deliberação, a administração do Conselho da Justiça Federal adote as seguintes medidas:
9.3.1. faça cessar os pagamentos decorrentes do ato ora considerado ilegal em face da indevida percepção da vantagem como "opção" prevista no art. 2º da Lei n.º 8.911, de 1994, sob pena de responsabilidade solidária da autoridade administrativa omissa, nos termos do art. 71, IX, da Constituição de 1988 e do art. 262, caput, do RITCU;
9.3.2. dê ciência desta deliberação ao interessado, alertando-o de que o efeito suspensivo proveniente da eventual interposição do subsequente recurso junto ao TCU não o eximirá da devolução dos valores percebidos indevidamente após a notificação, diante do não provimento desse recurso, devendo encaminhar os comprovantes da correspondente notificação ao TCU no prazo de 30 (trinta) dias;
9.3.3. encaminhe a este Tribunal, nos termos do art. 262, § 2º, do RITCU, o novo ato de concessão da aludida aposentadoria, sem a ilegalidade indicada sobre a "opção" nesta deliberação, para que seja submetido à apreciação pelo TCU, na forma do art. 260, caput, do RITCU;
9.3.4. reavalie e, se for o caso, promova a efetiva alteração da parcela inerente à incorporação de "quintos" de função originalmente concedida diante da eventual necessidade de absorção dessa parcela pelas subsequentes modificações legais produzidas sobre a estrutura remuneratória da correspondente carreira, em sintonia, assim, com a deliberação proferida pelo Supremo Tribunal Federal no bojo do RE 638.115 durante a Sessão de 18/12/2019; devendo se manifestar anual e conclusivamente sobre o cumprimento, ou não, desse item do acórdão em item específico no seu Relatório de Gestão em cada exercício financeiro;
9.3.5. promova o destaque da referida parcela como quintos de função pública, transformando-a em "parcela compensatória", para a efetiva implementação das futuras absorções dessa parcela inerente à incorporação de "quintos" de função em face das supervenientes modificações legais produzidas sobre a estrutura remuneratória da correspondente carreira, em observância, então, à deliberação proferida pelo Supremo Tribunal Federal no bojo do RE 638.115 durante a Sessão de 18/12/2019; devendo se manifestar anual e conclusivamente sobre o cumprimento, ou não, desse item do acórdão em item específico no seu Relatório de Gestão em cada exercício financeiro;
9.4. determinar que o órgão de controle interno junto ao Conselho da Justiça Federal verifique o efetivo cumprimento dos itens 9.3.4 e 9.3.5 deste Acórdão, devendo se manifestar anual e conclusivamente sobre o aludido cumprimento, ou não, desses itens do acórdão em item específico no seu Relatório de Auditoria de Gestão a partir da análise do correspondente Relatório de Gestão em cada exercício financeiro;
9.5. enviar a cópia do presente Acórdão, com o Relatório e a Proposta de Deliberação, à administração e, ainda, ao órgão de controle interno do Conselho da Justiça Federal, para ciência e efetivo cumprimento aos itens 9.3 e 9.4 deste Acórdão; e
9.6. arquivar o presente processo, sem prejuízo de a unidade técnica promover o monitoramento da determinação proferida pelo item 9.3 deste Acórdão, representando ao TCU, se necessário.  (Grifei) .
2.	Reproduzo a seguir, com ajustes de forma, o teor principal da instrução conclusiva lavrada no âmbito da Secretaria de Recursos (Serur) , cuja proposta de encaminhamento foi endossada pela direção da unidade técnica e pelo Ministério Público de Contas (peças 27 a 29) :
HISTÓRICO
O ato de aposentadoria foi julgado ilegal em razão de constar o pagamento da vantagem conhecida como "opção" e a incorporação de parcelas de quintos de funções comissionadas exercidas entre 8/4/1998 e 4/9/2001 (ato à peça 2) .
2.1. Sobre o instituto da "opção", o Ministro Benjamin Zymler, por ocasião da apreciação do TC Processo 027.914/2013-5 (Acórdão 2988/2018-TCU-Plenário, Sessão de 12/12/2018) , apresentou voto revisor cujas razões foram integralmente acolhidas pela Relatora, Ministra Ana Arraes. O voto fornece um histórico bastante didático e esclarecedor, o qual será reproduzido com alguns ajustes de forma, supressões e adições, nos termos a seguir.
 (...) [transcrição parcial, de quatro laudas, do voto revisor do Ministro Benjamin Zymler no Acórdão 2988/2018-TCU-Plenário, cuja reprodução se faz desnecessária, porquanto os argumentos do recorrente são devidamente analisados, mais adiante, na instrução aqui coligida].
2.2.	Além disso, há o firme entendimento de que "é vedado ao servidor público carrear para os proventos da aposentadoria ou para a pensão por ele instituída parcela da remuneração sobre a qual não incidiu desconto previdenciário", conforme restou assentado, por exemplo, no Acórdão 5919/2019-TCU-Primeira Câmara, relator o Ministro Benjamin Zymler. Ressalva-se, na hipótese, as gratificações de caráter geral, criadas após a jubilação do servidor com direito à paridade de proventos, desde que não tenham natureza pro labore faciendo.
Dos fundamentos para o julgamento pela ilegalidade da presente aposentadoria
2.3.	O ato de aposentadoria (peça 2) informa que o recorrente conta com 39 anos, 1 mês e 22 dias de tempo de serviço, sendo a vigência do ato a partir de 19/10/2016, com fundamento na EC 47/2005. Assim, verifica-se que o recorrente adquiriu o direito à aposentação após a vigência da EC 20/1998.
2.4.	Dessa forma, a presente concessão é ilegal porque:
	a) houve violação à regra constitucional, introduzida pela Emenda Constitucional 20/1998, que limita o valor dos proventos à remuneração do cargo efetivo;
	b) é vedado ao servidor público carrear para os proventos da aposentadoria ou para a pensão por ele instituída parcela da remuneração sobre a qual não incidiu desconto previdenciário, ressalvando-se as gratificações de caráter geral, criadas após a jubilação do servidor com direito à paridade de proventos, desde que não tenham natureza pro labore faciendo;
	c) houve pagamento decorrente da vantagem "opção";
	d) houve incorporação de parcelas de quintos de funções comissionadas exercidas entre 8/4/1998 e 4/9/2001.
ADMISSIBILIDADE
3.	Reitera-se o exame de admissibilidade realizado pelo Sar/Serur (peça 16) , que opinou pelo conhecimento do recurso, nos termos do artigo 48 da Lei 8.443/1992, c/c os artigos 285 e 286, parágrafo único, do Regimento Interno/TCU, suspendendo-se os efeitos dos subitens 9.1, 9.3, 9.3.1, 9.3.3, 9.3.4 e 9.3.5 do Acórdão 11338/2020-TCU-Segunda Câmara. O Ministro Raimundo Carreiro concordou com a proposta desta unidade técnica (peça 18) .
EXAME DE MÉRITO
       Delimitação
Constitui objeto do presente recurso definir se:
houve ofensa à EC 20/1998;
houve incidência de contribuição previdenciária sobre a vantagem "opção" até 28/1/1999;
houve violação aos princípios da segurança jurídica e da isonomia;
houve violação ao direito adquirido;
deve ser feita a modulação dos efeitos do acórdão recorrido;
há decisão judicial que autorize a percepção da vantagem "opção".
Da ofensa à EC 20/1998
4.1. O recorrente afirma não ter havido violação à EC 20/1998, com base nos seguintes argumentos:
5.2	O acórdão recorrido não atentou para as parcelas que integram a remuneração do servidor, conforme disposto na Lei n° 8.852/1994. Na remuneração mencionada na EC 20/1998, somam-se aos vencimentos "os adicionais de caráter individual e demais vantagens, nestas compreendidas as relativas à natureza ou ao local de trabalho e a prevista no art. 62 da Lei n 8.112, de 1990" (Lei n° 8.852/1994, art. 1°, inciso III) .
5.3.	O art. 62, da Lei 8.112/1990, dispõe expressamente que: "Ao servidor ocupante de cargo efetivo investido em função de direção, chefia ou assessoramento, cargo de provimento em comissão ou de natureza especial é devida retribuição pelo seu exercício". (Redação dada pela Lei n° 9.527, de 10.12.97) .
5.4.	Desse modo, nos termos da legislação em vigor (Lei n° 8.852/1994, art. 1°, inciso III) , integra a remuneração do servidor ocupante de cargo efetivo a retribuição pelo exercício de função de direção, chefia ou assessoramento, cargo de provimento em comissão ou de natureza especial, prevista no art. 62 da Lei 8.112/1990.
5.5.	Portanto, o pagamento na aposentadoria da parcela denominada "opção" aos servidores públicos que tenham satisfeito, até a data de 18 de janeiro de 1995, os pressupostos temporais estabelecidos no art. 193 da Lei 8.112/1990, não viola o § 2° do art. 40 da Constituição Federal, com a redação dada pela Emenda Constitucional n° 20/1998, porque a retribuição pelo exercício de função de direção, chefia ou assessoramento, cargo de provimento em comissão ou de natureza especial, prevista no art. 62 da Lei 8.112/1990, integra a remuneração do servidor ocupante de cargo efetivo, nos termos do inciso III do art. 1º da Lei n° 8.852/1994.
5.6.	[Ainda segundo o recorrente,] Muito bem enfatizou o ministro Valmir Campelo, quando do julgamento por essa Corte de Fiscalização do Processo Processo 014.277/1999-9 (Acórdão 964/2006-TCU-Plenário) , que: "NADA PODERIA CONFERIR À VANTAGEM DA "OPÇÃO" MAIOR CARACTERÍSTICA DE REMUNERAÇÃO EFETIVA OU PERMANENTE DO QUE A PRÓPRIA PERMISSÃO LEGAL PARA QUE ELA INTEGRE A APOSENTADORIA", para concluir que: "se é dado ao servidor o direito de levar para a inatividade a vantagem da 'opção', que obteve enquanto ativo, é porque essa parcela é legalmente reconhecida como de natureza efetiva ou permanente. E se é assim, ela claramente não é destinatária da restrição trazida pela EC 20/1998, na redação dada ao § 2º do art. 40 da Carta Magna, que busca alcançar, na realidade, situações outras, como os acréscimos anteriormente previstos no art. 192 da Lei nº 8.112/1990, estes sim, merecedores de repulsa, pois incentivadores das indesejáveis aposentadorias prematuras que as últimas reformas previdenciárias procuraram evitar" (Sessão Plenária de 21/06/2006) .
Análise:
5.7.	O § 2° do art. 40 da Constituição Federal, com a redação dada pela Emenda Constitucional 20/1998, assim dispunha:
§ 2º Os proventos de aposentadoria e as pensões, por ocasião de sua concessão, não poderão exceder a remuneração do respectivo servidor, no cargo efetivo em que se deu a aposentadoria ou que serviu de referência para a concessão da pensão (grifos acrescidos) .
5.8.	O conceito de remuneração do cargo efetivo é dado pelo art. 41 da Lei 8.112/1990, nestes termos:
Art. 41.  Remuneração é o vencimento do cargo efetivo, acrescido das vantagens pecuniárias permanentes estabelecidas em lei.
5.9.	Ora, as vantagens decorrentes do exercício de cargo em comissão/função de confiança e função gratificada são de natureza pro labore faciendo. É dizer: são de natureza transitória, uma vez que o servidor somente a elas faz jus quando no exercício do cargo ou função.
5.10.	Sendo assim, diferentemente do alegado pelo recorrente, não integra a remuneração dos servidores públicos federais a parcela vulgarmente chamada de "opção", por ter natureza transitória, e não permanente.
5.11.	No que tange à definição de remuneração prevista na Lei 8.852/1994, é de se observar que se aplica, tão somente, ao regramento dessa norma, conforme se depreende do disposto em seu art. 1º:
Art. 1º Para os efeitos desta Lei, a retribuição pecuniária devida na administração pública direta, indireta e fundacional de qualquer dos Poderes da União compreende:
 (...) 
III - como remuneração, a soma dos vencimentos com os adicionais de caráter individual e demais vantagens, nestas compreendidas as relativas à natureza ou ao local de trabalho e a prevista no art. 62 da Lei nº 8.112, de 1990, ou outra paga sob o mesmo fundamento, sendo excluídas:
 (...) 
5.12.	Assim, verifica-se que houve violação ao § 2° do art. 40 da Constituição Federal, com a redação dada pela Emenda Constitucional 20/1998.
Da incidência da contribuição previdenciária sobre a "opção"
6.1.	O recorrente afirma que houve incidência da contribuição previdenciária sobre a parcela de opção, com base nos seguintes argumentos:
6.2.	O Tribunal de Contas da União desconsiderou o fato de que os servidores públicos que tenham satisfeito, até a data de 18 de janeiro de 1995, os pressupostos temporais estabelecidos no art. 193 da Lei 8.112/1990, contribuíram sobre a parcela de retribuição pelo exercício de função comissionada durante todo o lapso de tempo estabelecido na norma acima citada, posto que o art. 12 da Emenda Constitucional 20/1998 dispôs expressamente que:
Art. 12. Até que produzam efeitos as leis que irão dispor sobre as contribuições de que trata o art. 195 da Constituição Federal, são exigíveis as estabelecidas em lei, destinadas ao custeio da seguridade social e dos diversos regimes previdenciários (EC 20/98, art. 12 - Sem negrito no original) .
6.3.	Na data da promulgação da EC 20/1998, encontra-se em vigor a Lei 9.630/1998, que, combinada com o inciso III do art. 12 da Lei 8.852/1994, disciplinava a matéria e estabelecia que, sobre a retribuição pelo exercício de função comissionada, incidia a contribuição previdenciária devida pelo servidor.
6.4.	Se o próprio texto da Emenda Constitucional 20/1998 determinava a observância dos diplomas legais que exigiam a cobrança da contribuição previdenciária sobre a parcela de retribuição pelo exercício de cargo em comissão ou função comissionada, não há como prevalecer entendimento em contrário, no sentido da inexistência de contribuição previdenciária sobre a parcela denominada "opção" durante o período de vigência do art. 193 da Lei 8.112/1990.
6.5.	Aliás, o Plenário do Tribunal de Contas da União somente decidiu pela não incidência da contribuição social sobre a retribuição pelo exercício de função comissionada na sessão de 29/08/2001 ao apreciar representação formulada por unidade técnica da própria Corte de Fiscalização, que deu origem ao Processo Processo 006.153/1999-2 (DECISÃO 683/2001 - TCU Plenário) .
6.6.	Portanto, ao contrário do registrado no Acórdão 1599/2019-TCU-Plenário (cujas razões de decidir foram adotadas pelo Acórdão 8459/2020-TCU-Segunda Câmara) , os servidores públicos que tenham satisfeito, até a data de 18 de janeiro de 1995, os pressupostos temporais estabelecidos no art. 193 da Lei 8.112/1990, ainda que sem os requisitos para a aposentação em qualquer modalidade à época da promulgação da EC 20/98, efetivamente contribuíram sobre a parcela de retribuição pelo exercício de função comissionada durante todo o lapso de tempo estabelecido na norma acima citada, por força do disposto no art. 12 da Emenda Constitucional 20/1998, e continuarão contribuindo para a respectiva fonte de custeio após a aposentadoria, de acordo com as atuais regras de incidência da contribuição previdenciária.
Análise:
6.7.	Essa questão foi objeto de uma profunda análise por ocasião da apreciação do TC Processo 001.928/2019-8 (Acórdão 5919/2019-TCU-Primeira Câmara, Sessão de 23/7/2019) , quando o Ministro Benjamin Zymler teceu judiciosas considerações, as quais serão reproduzidas a seguir:
9. (...) As parcelas remuneratórias decorrentes do exercício das funções comissionadas deixaram de constituir base de incidência para a contribuição previdenciária desde 16/12/1998, motivo pelo qual também não podem integrar os proventos de aposentadoria.
10. Nessa linha, a própria legislação editada após a EC 20/1998 não previa a incidência de contribuição previdenciária sobre as funções de confiança e assemelhados, como se depreende do art. 1º da Lei 9.783, publicada em 28/1/1999, na sequência da aprovação da EC 20/1998 (grifos acrescidos) :
"Art. 1o A contribuição social do servidor público civil, ativo e inativo, e dos pensionistas dos três Poderes da União, para a manutenção do regime de previdência social dos seus servidores, será de onze por cento, incidente sobre a totalidade da remuneração de contribuição, do provento ou da pensão.  (Vide Lei nº 10.887, de 2004)  Vide ADIN 2010, de 1999
Parágrafo único. Entende-se como remuneração de contribuição o vencimento do cargo efetivo, acrescido das vantagens pecuniárias permanentes estabelecidas em lei, os adicionais de caráter individual, ou quaisquer vantagens, inclusive as relativas à natureza ou ao local de trabalho, ou outra paga sob o mesmo fundamento, excluídas: (...) "
11. Essa matéria foi objeto da Decisão 683/2001-Plenário, prolatada em 29/8/2001, na qual o Tribunal, acolhendo a dissidência capitaneada pelo Ministro Ubiratan Aguiar, firmou o seguinte entendimento:
"O Tribunal Pleno, diante das razões expostas pelo Redator, DECIDE conhecer da Representação formulada pela então Divisão de Pagamento - Dipag/Serec/Segedam e, tendo em vista o disposto nos arts. 40, § 12, 201, § 11, da Constituição Federal, com redação dada pela Emenda Constitucional nº 20/98, firmar o entendimento de que a retribuição pelo exercício de função comissionada não constitui parcela integrante da remuneração sobre a qual incide a contribuição social do servidor público civil ativo, a partir da vigência da Emenda Constitucional nº 20/98."
12. Contra essa decisão foi interposto pedido de reexame pelo Subprocurador-Geral Ubaldo Alves Caldas, que não foi conhecido (Decisão 1077/2001-Plenário) .
6.8.	Em virtude dessas considerações, rejeita-se o argumento apresentado pelo recorrente.
7. Da violação aos princípios da segurança jurídica e da isonomia
7.1.	Afirma que durante longos 14 (quatorze) anos, de 2005 a 2019, os órgãos da Administração Pública Federal, em observância à decisão do TCU, aplicaram o entendimento consubstanciado no Acórdão 2076/2005-TCU-Plenário de que os servidores públicos, que tenham satisfeitos até a data de 18 de janeiro de 1995 os pressupostos estabelecidos no art. 193 da Lei 8.112/1990, ainda que sem os requisitos para a aposentação em qualquer modalidade, tinham assegurado na aposentadoria a vantagem decorrente da opção, prevista no art. 2º da Lei 8.911/1994.
7.2.	Agora, sem nenhuma alteração legislativa ou fato novo que justifique uma mudança no entendimento até então em vigor, não deve o Tribunal de Contas da União restringir o mencionado direito apenas aos servidores que tenham satisfeito os pressupostos temporais estabelecidos no art. 193 da Lei 8.112/1990, desde que tenham se aposentado, em qualquer modalidade, até a vigência da Emenda Constitucional 20/1998, pois quando foi julgado o Processo Processo 014.277/1999-9, no dia 30/11/2005, que deu origem ao Acórdão 2076/2005-TCU-Plenário, a referida emenda constitucional já estava em vigor e foi devidamente considerada nos fundamentos da referida decisão.
7.3.	Com efeito, o servidor aposentado não deve ser submetido a uma redução abrupta em seus proventos, provenientes do período em que estava em atividade, após ter o seu ato de aposentadoria publicado pelo órgão de origem, quando exarado de conformidade e com estrita observância ao entendimento do Tribunal de Contas da União, na época da aposentadoria e da publicação do respectivo ato.
7.4.	Não se pode desconsiderar, especialmente nos casos de aposentadoria voluntária, que a iniciativa do servidor passa pela avaliação das vantagens de permanecer em atividade, após cumpridos os requisitos para a inativação, com o recebimento dos auxílios permanência e alimentação, terço de férias etc., em relação ao que passará a receber a título de proventos de aposentadoria, de acordo com os julgados do Tribunal de Contas da União.
7.5.	O princípio da segurança jurídica, que veda a desconstituição injustificada de atos ou situações jurídicas, mesmo quando ocorre alguma inconformidade com o texto legal durante sua constituição, deve ser observado e respeitado na hipótese em exame, pelo menos com a adoção da proposta da Sefip - TCU, no sentido de não se aplicar o Acórdão 1399/2019-TCU-Plenário "aos atos de aposentadoria expedidos com base no entendimento decorrente do Acórdão 2076/2005-TCU-Plenário, e já publicados no órgão de imprensa oficial até a data da publicação da presente decisão", pois os servidores públicos federais, que fizeram opção pela aposentadoria antes do dia 10/07/2019, não devem ser surpreendidos com uma redução em seus proventos, depois de 14 (quatorze) anos de um entendimento sólido em fundamentos jurídicos e pacificado no âmbito do TCU.
7.6.	Na hipótese, não se trata de corrigir uma ilegalidade em um ato de aposentadoria, mas sim de mudança de entendimento do TCU.
7.7.	O direito do Tribunal de Contas da União de alterar o seu posicionamento deve encontrar limite no princípio da segurança jurídica, também de hierarquia constitucional, pois os administrados não podem ficar indefinidamente sujeitos à instabilidade surgida a cada julgamento de registro de ato de aposentadoria de servidor público, quando há alteração na composição do Colegiado, sob pena de gerar descrédito para o Tribunal de Fiscalização e insegurança jurídica para o administrado.
7.8.	O recorrente espera que o Tribunal de Contas da União considere, também, os inúmeros atos de aposentadoria julgados e registrados nos últimos 14 (quatorze) anos, tidos como legais por essa Corte de Fiscalização, com base no entendimento firmado, no longínquo dia 30/11/2005, no Acórdão 2076/2005-TCU-Plenário.
7.9.	Dentre esses inúmeros atos de aposentadoria julgados e registrados diariamente nos últimos anos, tidos como legais por esta Corte de Fiscalização, com base no entendimento firmado no dia 30/11/2005 no Acórdão 2076/2005-TCU-Plenário, quantos chegaram junto ou depois do ato de aposentadoria do recorrente? Não se pode admitir, em respeito e observância ao princípio constitucional da isonomia, que servidores na mesma situação funcional e jurídica sejam distinguidos e separados em duas categorias, apenas pela data em que os seus atos de aposentadoria foram apreciados no Tribunal de Contas da União. Distinção por essa única razão afronta o princípio constitucional da isonomia.
7.10.	Não é razoável admitir que servidores públicos que tenham satisfeito, até a data de 18 de janeiro de 1995, os pressupostos temporais estabelecidos no art. 193 da Lei 8.112/1990 e que tinham assegurado na aposentadoria a vantagem decorrente da opção, prevista no art. 2º da Lei 8.911/1994, por decisão do próprio TCU (Acórdão 2076/2005-TCU-Plenário) , tenham agora que contar com a sorte de já terem os seus atos de aposentadoria apreciados e registrados pelo TCU antes da mudança de entendimento (Acórdão 1599/2019-TCU-Plenário) , sob pena de quebra do princípio da uniformidade de interpretação e aplicação do Direito.
7.11.	Portanto, também em observância e respeito ao princípio constitucional da isonomia, impõe-se a adoção da proposta da Secretaria de Fiscalização de Pessoal (Sefip) - TCU, no sentido de não se aplicar o Acórdão 1599/2019-TCU-Plenário "aos atos de aposentadoria expedidos com base no entendimento decorrente do Acórdão 2076/2005-TCU-Plenário, e já publicados no órgão de imprensa oficial até a data da publicação da presente decisão", pois os servidores públicos federais, que fizeram opção pela aposentadoria antes do dia 10/07/2019, não devem ser surpreendidos e distinguidos com uma posição prejudicial, que reduz os proventos de aposentadoria, depois de 14 (quatorze) anos de um entendimento sólido em fundamentos jurídicos e pacificado no âmbito do Tribunal de Contas da União.
Análise:
7.12.	Conforme visto no histórico desta instrução, a conclusão de que a presente concessão é ilegal deveu-se, unicamente, ao exame da legislação referente ao instituto da "opção" e ao pagamento de parcelas de quintos oriundas de funções comissionadas exercidas entre 8/4/1998 e 4/9/2001.
7.13.	Quanto à jurisprudência superada deste Tribunal, observa-se que os juízes são independentes e somente se submetem à lei, e não à jurisprudência. Sobre o tema, traz-se à colação a doutrina de Jorge Luiz Souto Maior e Valdete Souto Severo:
 (...) o juiz tem o dever de se rebelar, de reagir, de não ceder, de reafirmar a sua independência, pois é isto que a humanidade, que debruçou sobre o direito toda a regulação das relações de poder, espera dele. Um juiz que, por conveniência, se curva ao entendimento de outros juízes, proferindo decisões contrárias à sua convicção jurídica; que, por comodidade, aplica uma lei que fere a Constituição ou algum preceito dos direitos humanos ou direitos fundamentais; que, por receio de qualquer natureza ou medo, acaba cumprindo uma "ordem" ilegal; ou que, meramente, se abstém de "denunciar" as ameaças que sofra com relação à sua independência; que não exerce com liberdade e responsabilidade as suas atribuições, deixa de ser digno da função que exerce, perde, enfim, na essência, a designação de um autêntico magistrado e quem perde com isto é toda a sociedade (in O Processo do Trabalho como instrumento do Direito do Trabalho e as ideias fora de lugar do Novo CPC. São Paulo: LTr, 2015, p. 107-108) 
7.14.	Acrescente-se a doutrina de Mauro Schiavi:
Hodiernamente se exige uma postura mais ativa do Juiz para garantir os resultados práticos do processo. A efetividade do processo depende não só de um Juiz imparcial e independente, mas, também, de um magistrado mais ousado, comprometido com a justiça e com os resultados úteis do processo (in Manual de Direito Processual do Trabalho, 4ª. Ed., São Paulo: LTr, 2011, p. 698) .
7.15.	Corroborando essas ideias, registra-se o conselho de Benedito Calheiros Bonfim:
A dócil submissão à jurisprudência estiola o espírito criador do advogado e do juiz. São os descontentes e os inconformados os propulsores do progresso, raciocínio válido também no campo da ciência do Direito (in Conselhos aos jovens advogados, 3ª Ed., Niterói, RJ: Impetus, 2012, p. 187) .
7.16.	De fato, a democracia se faz com respeito à diferença e com divergências. Assim, continua Fábio Konder Comparato:
A independência funcional da magistratura, assim entendida, é uma garantia institucional do regime democrático. O conceito institucional foi elaborado pela doutrina publicista alemã à época da República de Weimar, para designar as fontes de organização dos Poderes Públicos, cuja função é assegurar o respeito aos direitos subjetivos fundamentais, declarados na Constituição (grifos acrescidos) (apud Jorge Luiz Souto Maior e Valdete Souto Severo, in O Processo do Trabalho como instrumento do Direito do Trabalho e as ideias fora de lugar do Novo CPC. São Paulo: LTr, 2015, p. 114) .
7.17.	Observa-se que a submissão dos juízes somente à lei não é uma idiossincrasia do Direito brasileiro, mas encontra ressonância na Alemanha, na Áustria, na Dinamarca, na Espanha, na França, na Grécia, na Irlanda, na Itália e em Portugal, conforme pontuam Jorge Luiz Souto Maior e Valdete Souto Severo:
Na Alemanha, há disposição expressa no sentido de que "os juízes são independentes e somente se submetem à lei" (art. 97) . Na Áustria, "Os juízes são independentes no exercício de suas funções judiciárias" (art. 87) . Na Dinamarca, "No exercício de suas funções os magistrados devem se conformar à lei" (art. 64) . Na Espanha, "A justiça emana do povo e ela é administrada em nome do rei por juízes e magistrados que constituem o poder judiciário e são independentes, inamovíveis, responsáveis e submetidos exclusivamente ao império da lei" (art. 117) . Há também norma dispondo que "Toda pessoa tem o direito de obter a proteção efetiva dos juízes e tribunais para exercer seus direitos e seus interesses legítimos, sem que em nenhum caso esta proteção possa lhe ser recursada" (art. 24) .
No mesmo pórtico, o ordenamento jurídico francês prevê: "O presidente da República é garante da independência da autoridade judiciária. Ele é assistido pelo Conselho superior da magistratura. Uma lei orgânica traz estatuto dos magistrados. Os magistrados de carreira são inamovíveis" (art. 64) . Na Grécia, há disposição no sentido de que: "A justiça é composta por tribunais constituídos de magistrados de carreira que possuem independência funcional e pessoal" (art. 87-1) e de que "No exercício de suas funções, os magistrados são submetidos somente à Constituição e às leis; eles não são, em nenhum caso, obrigados a se submeter a disposições contrárias à Constituição" (art. 87-2) . Na Irlanda, "Os juízes são independentes no exercício de suas funções judiciárias e submetidos somente à presente Constituição e à lei (art. 35-2) . Na Itália: "A justiça é exercida em nome do povo. Os juízes se submetem apenas à lei" (art. 101) . Em Portugal, "os juízes são inamovíveis. Eles não poderão ser multados, suspensos, postos em disponibilidade ou exonerados de suas funções fora dos casos previstos pela lei" (art. 218-1) . E mais: "os juízes não podem ser tidos por responsáveis de suas decisões, salvo exceções consignadas na lei" (art. 218-2) (in O Processo do Trabalho como instrumento do Direito do Trabalho e as ideias fora de lugar do Novo CPC. São Paulo: LTr, 2015, p.115) .
7.18.	Diante desses argumentos, entende-se que este Tribunal deve interpretar o regramento da "opção" de acordo com as regras de Hermenêutica, e não ser guiado por precedentes jurisprudenciais oscilantes e superados, que não informam um norte seguro a ser seguido.
7.19.	Ademais, observa-se que a jurisprudência deste tribunal sedimentou-se no sentido da irregularidade do pagamento da parcela opção juntamente com quintos, conforme se extrai de centenas de julgados desta Casa, trazendo-se, a título meramente ilustrativo, os seguintes Acórdãos: 1.255/2020, Relator Marcos Bemquerer; 2.793/2019, Relatora Ana Arraes; e 2.646/2019, Relator Vital do Rêgo - todos do Plenário; 6.860/2020, Relator Benjamin Zymler; 6.696/2020, Relator Walton Alencar Rodrigues; e 6.674/2020, Relator Weder de Oliveira - todos da 1ª Câmara; e 6.731/2020, Relator André de Carvalho; 6.574/2020, Relator Augusto Nardes; e 6.178/2020, Relator Raimundo Carreiro - todos da 2ª Câmara.
7.20.	Aqui é necessário lembrar que a sedimentada jurisprudência do Supremo Tribunal Federal é no sentido de classificar como ato complexo a concessão de aposentadoria, reforma ou pensão, consoante os seguintes julgados (RMS 3881/SP, MS 19875/DF, RE 195861/ES e MS 23665/DF) .
7.21.	Assim, por ser complexo, o ato de aposentadoria somente passa a estar plenamente formado (perfeito) , válido (aferição da legalidade com reflexo de definitividade perante a Administração) e eficaz (plenamente oponível a terceiros, deixando de apresentar executoriedade provisória) , quando recebe o registro emitido pelo Tribunal de Contas da União. Tal entendimento decorre do disposto no inciso III do art. 71 da Constituição Federal, que estabelece a competência do Tribunal de Contas da União para apreciar, para fins de registro, a legalidade dos atos de admissão, assim como a concessão de aposentadoria, reforma ou pensão.
7.22.	Nessa perspectiva, impõe-se reconhecer a natureza precária desse ato, e por essa razão, até que haja o efetivo julgamento e o consequente registro pela Corte de Contas, não cabe falar em ato jurídico perfeito, tendo em vista a ausência de aperfeiçoamento e definitividade do ato.
7.23.	A propósito do tema, colaciona-se entendimento esposado pelo Supremo Tribunal Federal ao decidir no âmbito do RE-195.861/ES:
APOSENTADORIA - ATO ADMINISTRATIVO DO CONSELHO DA MAGISTRATURA - NATUREZA - COISA JULGADA ADMINISTRATIVA - INEXISTÊNCIA. O ato de aposentadoria exsurge complexo, somente se aperfeiçoando com o registro perante a Corte de Contas. Insubsistência da decisão judicial na qual assentada, como óbice ao exame da legalidade, a coisa julgada administrativa. (grifos acrescidos) 
7.24.	No caso em apreço, não houve o respectivo registro em razão da constatação de ilegalidade no ato, o que afasta, por si só, a presunção de legitimidade do ato administrativo que concedeu o benefício à recorrente, não havendo, assim, que se falar em violação da segurança jurídica ou da proteção à confiança.
7.25.	Quanto à boa-fé do recorrente, este Tribunal a considerou, dispensando a devolução dos valores indevidamente recebidos, nos termos do subitem 9.2 do acórdão recorrido.
7.26.	É de se ressaltar o poder/dever deste Tribunal de apreciar, para fins de registro, os atos de aposentadoria na esfera federal, nos termos do art. 71 da Constituição. Tal prerrogativa não pode ser infirmada pela sobreposição de princípios como o da razoável duração do processo e da eficiência na Administração Pública.
7.27.	Portanto, opina-se pela rejeição dos argumentos apresentados pelo recorrente.
8. Do direito adquirido
8.1.	O recorrente afirma que houve violação ao direito adquirido, com base nos seguintes argumentos:
8.2.	O Supremo Tribunal Federal, por meio da caneta do ministro Eros Grau, relator do Mandado de Segurança 25.405, impetrado contra ato desse Tribunal de Contas da União, consignou no dia 22/06/2005, que: "a aquisição da vantagem prevista no art. 193 da Lei nº 8.112/90 está condicionada apenas a determinado lapso temporal no exercício da função ou cargo comissionado, sem qualquer outro critério adicional, e que, o direito à parcela, pois, estaria plenamente incorporado ao patrimônio jurídico do impetrante, ainda que seu exercício estivesse condicionado a termo ou condição futura, sendo vedado à autoridade administrativa opor restrições onde não o fez a lei que concedeu o benefício" (Decisão de 22/06/2005 - sem negrito no original) .
8.3.	O ministro Valmir Campelo, quando do julgamento por essa Corte de Fiscalização do Processo Processo 014.277/1999-9 (Acórdão 964/2006-TCU-Plenário) , esmiuçou com muita propriedade a matéria em exame e com sólidos fundamentos jurídicos registrou que: "não se confundem a aquisição de direito e o seu exercício. Com efeito, uma coisa é a aquisição do direito à vantagem do art. 193 da Lei nº 8.112/90, mediante o implemento do tempo de exercício em cargo em comissão antes que esse dispositivo legal fosse revogado, e que, consoante entendimento do STF, se trata de 'um elemento que se apresenta com valor jurídico próprio e que se incorporou ao patrimônio do funcionário, direito inalterável, que não pode ser desconstituído por lei intercorrente.' Outra é a aquisição do direito à aposentadoria em si, por qualquer dos motivos previstos em lei (invalidez, voluntária ou compulsória) ".
8.4.	Portanto, o Acórdão 1599/2019-TCU-Plenário, objeto deste pedido de reexame, desconsidera o princípio constitucional do direito adquirido, estabelecido no inciso XXXVI do artigo 5º da Lei Maior, uma vez que a única exigência que fazia o artigo da Lei 8.112/1990 era o exercício de função comissionada por cinco anos continuados ou dez interpolados. A referida norma legal não exigia o tempo de serviço para aposentadoria.
8.5. 	Não há direito adquirido a regime jurídico, que pode ser alterado a qualquer tempo, como também não se discute que os proventos da inatividade são regulados por lei, pois somente a norma legal confere benefícios, e não a interpretação dada pelos aplicadores do Direito.
8.6.	Para os servidores que exerceram função comissionada por cinco anos continuados ou dez interpolados até 19/01/1995, a parcela opção está definitivamente incorporada aos respectivos proventos de aposentadoria.
8.7.	Não pode este Tribunal adotar entendimento que desconsidera um princípio constitucional gravado como cláusula pétrea (C.F, art. 60, §4°, inciso IV) .
Análise:
8.8.	A aposentadoria deve observar as regras vigentes no momento da implementação de todos os requisitos legais para a concessão do benefício previdenciário, motivo pelo qual não é possível entender que o servidor tenha algum direito adquirido a determinada vantagem paga na aposentadoria até que lhe seja assegurado o próprio direito à inativação.
8.9. 	Do ponto de vista legal, o cumprimento das exigências do art. 193 da Lei 8.112/1990, por si só, é irrelevante e não produz consequências jurídicas caso não tenham sido atendidos os requisitos para a constituição da situação jurídica na qual a vantagem é devida: a aposentadoria.
8.10.	É nesse sentido o disposto no art. 7º da Lei 9.624/1998 (grifos acrescidos) :
Art. 7º É assegurado o direito à vantagem de que trata o art. 193 da Lei nº 8.112, de 1990, aos servidores que, até 19 de janeiro de 1995, tenham completado todos os requisitos para obtenção de aposentadoria dentro das normas até então vigentes.
Parágrafo único. A aplicação do disposto no caput exclui a incorporação a que se referia o art. 62 e as vantagens previstas no art. 192 da Lei nº 8.112, de 1990 (grifos acrescidos) .
8.11.	No caso em exame, como já mencionado, o ato da aposentadoria tem sua vigência a partir de 19 de outubro de 2016, portanto, bem posterior à data-limite fixada no art. 7º acima transcrito.
8.12.	Assim, opina-se pela rejeição dos argumentos apresentados pelo recorrente.
9. Da modulação dos efeitos da decisão recorrida
9.1.	O recorrente afirma que deveria haver a modulação dos efeitos do acórdão recorrido, com base nos seguintes argumentos:
9.2.	A Lei 13.655/2018 incluiu no Decreto-Lei 4.657/1994 (LINDB) disposições sobre segurança jurídica e eficiência na criação e na aplicação do direito público, dentre elas aquela expressa no art. 23, segundo a qual: "A decisão administrativa, controladora ou judicial que estabelecer interpretação ou orientação nova sobre norma de conteúdo indeterminado, impondo novo dever ou novo condicionamento de direito, deverá prever regime de transição quando indispensável para que o novo dever ou condicionamento de direito seja cumprido de modo proporcional, equânime e eficiente e sem prejuízo aos interesses gerais".
9.3.	Por sua vez, o Decreto-Lei 200/1967 estabelece em seu art. 103 que: "Todo servidor que estiver percebendo vencimento, salário ou provento superior ao fixado para o cargo nos planos de classificação e remuneração, terá a diferença caracterizada como vantagem pessoal, nominalmente identificável, a qual em nenhuma hipótese será aumentada, sendo absorvida progressivamente pelos aumentos que vierem a ser realizados no vencimento, salário ou provento fixado para o cargo nos mencionados planos" (sem grifos no original) .
9.4.	Os referidos dispositivos normativos exigem aplicação e não devem ser desconsiderados por parte dessa Corte de Fiscalização, no caso de prevalecer a mudança de entendimento estampada no Acórdão 1599/2019-TCU-Plenário-TCU, até para evitar que os servidores já aposentados, que tenham satisfeito, até a data de 18 de janeiro de 1995, os pressupostos temporais estabelecidos no art. 193 da Lei 8.112/1990 e que tinham assegurados a vantagem decorrente da opção, prevista no art. 2º da Lei 8.911/1994, por decisão do próprio TCU (Acórdão 2076/2005-TCU-Plenário) , venham a sofrer uma redução abrupta em seus proventos de inatividade.
9.5.	A modulação proposta pela Secretaria de Fiscalização de Pessoal (Sefip) - TCU, no sentido de não se aplicar o entendimento do Acórdão 1599/2019-TCU-Plenário "aos atos de aposentadoria expedidos com base no entendimento decorrente do Acórdão 2076/2005-TCU-Plenário, e já publicados no órgão de imprensa oficial até a data da publicação da presente decisão", encontra amparo legal, uma vez que os atos de aposentadoria publicados antes de 10/07/2019 foram exarados de conformidade e com estrita observância ao entendimento do Tribunal de Contas da União à época.
9.6.	Nada impede, também, que seja aplicada a modulação determinada por essa Corte de Fiscalização no julgamento da Representação Processo 027.914/2013-5, na sessão de 12/12/2018, que deu origem ao Acórdão 2988/2018-TCU-Plenário, quando tratou da possibilidade de pagamento a servidores aposentados do TCU da vantagem decorrente da "opção".
9.7.	Naquela oportunidade, em respeito ao princípio da segurança jurídica, essa Corte de Fiscalização assegurou aos servidores aposentados do Tribunal de Contas da União, com proventos calculados com base na remuneração dos servidores ativos (regra da paridade) , a manutenção do pagamento da "opção" sob a forma de vantagem pessoal, a ser absorvida pelos futuros aumentos remuneratórios da categoria e sem prejuízo do pagamento da vantagem prevista no art. 62-A da Lei 8.112/1990.
Análise:
9.8.	A modulação adotada no Acórdão 2988/2018-TCU-Plenário ocorreu, tão somente, para os atos já registrados por esta Corte de Contas, conforme se depreende do seu subitem 9.3:
9.3. determinar à Secretaria-Geral de Administração que transforme em vantagem pessoal, passível de absorção pelos reajustes específicos concedidos às carreiras a que pertencem os servidores deste Tribunal, a retribuição parcial da função comissionada ("opção") paga a inativos e pensionistas cujos proventos são calculados com base na remuneração do servidor ativo e cujos atos concessórios já tenham sido objeto de registro.
9.9.	Ora, no caso em reexame, o ato administrativo é precário, porque não houve o respectivo registro em razão da constatação de ilegalidade, o que afasta, por si só, a presunção de legitimidade do ato administrativo que concedeu o benefício ao recorrente.
9.10.	Demais disso, aqui não se examina norma de conteúdo indeterminado a que se refere o art. 1º da Lei 13.655/2018, que promoveu alteração na Lei de Introdução ao Direito Brasileiro (art. 23 da LINDB - Decreto-lei 4.657/1942) .
9.11.	Portanto, opina-se pela rejeição dos argumentos apresentados pela recorrente.
10. Da decisão judicial que determinou o pagamento da parcela "opção"
10.1.	Informa que nos autos nº 1035883-44.2019.4.01.3400 foi proferida sentença no sentido de assegurar o pagamento da parcela "opção".
10.2.	Assim, diante da determinação supra, e uma vez que o acórdão objeto deste Pedido de Reexame aplicou o entendimento firmado no Acórdão 1599/2019-TCU-Plenário, faz-se imprescindível que este Tribunal de Contas suspenda, in casu, o entendimento de que "é vedado o pagamento das vantagens oriundas do art. 193 da Lei 8.112/1990, inclusive o pagamento parcial da remuneração do cargo em comissão ("opção") , aos servidores que implementaram os requisitos de aposentadoria após 16/12/1998, data de publicação da Emenda Constitucional 20, que limitou o valor dos proventos à remuneração do cargo efetivo no qual se deu a aposentadoria".
10.3.	De tal maneira, deve ser mantido o pagamento referente à parcela da rubrica "opção" do art. 193 da Lei 8.112/90 ao recorrente.
10.4.	Declara na peça recursal que o servidor é filiado ao SINDJUS/DF (peça 15, p. 3) .
Análise
10.5.	Cumpre trazer à colação o dispositivo da sentença proferida nos autos do Processo 1035883-44.2019.4.01.3400 (vide peça 15 do TC Processo 002.014/2020-3) :
III - DISPOSITIVO:
Ante o exposto, julgo PROCEDENTE o pedido autoral, nos termos do art. 487, I, do CPC, para que se faça incidir o entendimento do TCU, proferido no Acórdão 2.076/2005, aplicado nos últimos 14 (quatorze) anos, no sentido de assegurar "na aposentadoria a vantagem decorrente da opção, prevista no art. 2º da Lei nº 8.911/94, aos servidores substituídos da autora que, até a data de 18 de janeiro de 1995, tenham satisfeito os pressupostos temporais estabelecidos no art. 193 da Lei 8.112/90, ainda que sem os requisitos para aposentação em qualquer modalidade" [grifei].
Determino à secretaria deste juízo que retifique o valor da causa, atribuindo-se à causa o valor de R$ 100.000,00 (cem mil reais) .
Condeno as rés ao pagamento, pro rata, dos honorários advocatícios dos patronos da parte autora, os quais arbitro em 10% sobre o valor atualizado da causa, com fulcro na parte final do §2º do art. 85 do CPC, já que inestimável o proveito econômico.
A parte ré deverá reembolsar as custas adiantadas pela parte autora.
Sentença sujeita a reexame necessário (art. 496, I do CPC) . Oportunamente, haja ou não recurso voluntário, remetam-se os autos ao TRF1 (destaque acrescido) .
Interposta apelação, antes da remessa dos autos para o Tribunal, intime-se a parte autora para responder ao recurso no prazo de 15 dias.
Publique-se. Registre-se. Intimem-se.
BRASÍLIA/DF.
DIANA WANDERLEI
Juíza Federal Substituta da 5ª Vara Federal SJ/DF
10.6.	Acrescente-se o Despacho exarado, em 29/9/2020, no mesmo Processo 1035883-44.2019.4.01.3400, pelo Juiz Federal Cristiano Miranda de Santana:
PROCESSO: 1035883-44.2019.4.01.3400
CLASSE: PROCEDIMENTO COMUM CÍVEL (7) 
AUTOR: SINDICATO DOS TRABALHADORES DO PODER JUDICIARIO E DO MINISTERIO PUBLICO DA UNIAO NO DF-SINDJUS/DF
Advogado do (a) AUTOR: MARLUCIO LUSTOSA BONFIM - DF16619
RÉU: UNIÃO FEDERAL
DESPACHO 
Por meio da petição ID 324744389, a parte autora compareceu aos autos para informar o descumprimento, pelo TCU, das decisões judiciais oriundas dos autos, especialmente aquele proferida pelo TRF1, em sede de agravo de instrumento, que foi ratificada pela sentença de mérito proferida pelo Juízo.
Pois bem.
O art. 1.012, § 1º, V, do CPC, prescreve que a sentença produzirá efeitos, desde logo, quando confirmar a tutela provisória, situação perfeitamente aplicável também ao caso de remessa necessária, por uma interpretação sistemática da legislação processual.
Assim, como a sentença decidiu pela procedência do pedido, ratificando anterior decisão incidental liminar, é de se concluir que está a produzir regulares efeitos o referido ato judicial.
[...]
Cumpra-se, com urgência.
BRASÍLIA, 29 de setembro de 2020 (grifos acrescidos) 
10.7.	Deve-se observar que a decisão judicial em foco ainda não se tornou definitiva, ou seja, não transitou em julgado. Situações similares são encontradas com razoável frequência na apreciação de atos de pessoal por este Tribunal, quando o interessado dispõe de decisão judicial (ainda não definitiva) favorável para manter benefício que, no entendimento do TCU, não é devido.
10.8.	Nesses casos, o Tribunal usualmente nega registro ao ato e determina aos órgãos responsáveis o acompanhamento da ação judicial, para que implementem as consequências cabíveis (como a suspensão de pagamentos) , se a decisão vier a perder sua eficácia. Todavia, enquanto isso não ocorrer, os pagamentos subsistirão - mas por força própria da decisão judicial concessiva da vantagem, sem a anuência do órgão de controle externo da legalidade da despesa pública.
10.9	Nessa linha, destaca-se o voto revisor proferido pelo Ministro Benjamin Zymler, no Acórdão 1106/2020-TCU-Plenário, in verbis:
 O indeferimento do registro, por outro lado, a par de não criar nenhum embaraço à plena eficácia do provimento jurisdicional, previne - na hipótese de revogação desse provimento - embaraços desnecessários no plano administrativo para o restabelecimento do 'status quo ante'.
10.10.	Referido entendimento encontra amparo na doutrina de Roberto Rosas:
No S.T.F. asseverou o Ministro Rafael de Barros Monteiro que as decisões do Tribunal de Contas não podem ser revistas pelo Poder Judiciário, a não ser quanto ao seu aspecto formal, palavras corroboradas na mesma assentada pelo Min. Djaci Falcão, considerando essas decisões com força preclusiva (R.E. 55.821 - R.T.J. 43/151) . Ainda quando o ato administrativo seja praticado pelo Tribunal de Justiça, não ficará imune à apreciação do Tribunal de Contas com competência para isso (R.E. 47.390 - R.T.J. 32/115, bem como com o exercício de auditoria financeira e orçamentária sobre as contas dos Três Poderes, inclusive  Legislativo (art. 70, § 3º - Const.) assim interpretado pelo S.T.F. na Representação 764 do Espírito Santo (R.T.J. 50/245) (apud Jorge Ulisses Jacoby Fernandes, in Tribunais de Contas do Brasil, Jurisdição e Competência, Belo Horizonte: Editora Fórum, 2003, p. 153) .
10.11.	Neste contexto, é preciso chamar a atenção para a competência privativa do Tribunal de Contas da União, prevista no artigo 71, inciso III, da Constituição Federal, de apreciar, para fins de registro, as concessões de aposentadoria, de modo que o exercício dessa competência formalizado em acórdão não pode ser revisto pelo Poder Judiciário. Assim, independentemente do deslinde do referido processo na Justiça Federal, deve-se manter o julgamento pela ilegalidade da concessão em apreço. Isso porque essa intelecção preserva a independência e a autonomia constitucional do Tribunal de Contas da União e, ao mesmo tempo, respeita a tutela judicial concedida, pois não se está a determinar a suspensão dos pagamentos por ela garantidos, ainda que provisoriamente.
10.12. 	Dessa forma, apesar de se discordar da sentença proferida no Processo nº 1035883-44.2019.4.01.3400, entende-se que ela produz efeitos desde logo, estendendo-se a toda a categoria profissional representada pelo Sindjus/DF, nos termos lançados em sua parte dispositiva. Nesse sentido, o órgão deverá dar cumprimento ao decidido pelo Poder Judiciário, suspendendo, se ainda não o fez, o cumprimento da determinação oriunda dos subitens 9.3.1 e 9.3.3 do acórdão recorrido, enquanto subsistirem os efeitos da citada decisão judicial. Demais disso, deve-se orientar o gestor no sentido de que acompanhe o desenrolar do processo judicial em questão, para os fins de restabelecer, tão logo seja possível, a eficácia da determinação contida nos subitens 9.3.1 9.3.3 do Acórdão 11338/2020-TCU-Segunda Câmara.
10.13. 	Por fim, entende-se que a medida determinada pela Questão de Ordem aprovada na Sessão Plenária de 8/6/2011 (Ata 22/2011) , no sentido de encaminhar ao Departamento de Assuntos Extrajudiciais da Advocacia-Geral de União (AGU) e à Consultoria Jurídica do TCU as informações necessárias ao acompanhamento do Processo 1035883-44.2019.4.01.3400, na Justiça Federal, mostra-se despicienda nestes autos, pois já foi incluída em diversas deliberações desta Casa.
CONCLUSÃO
11.	Da análise de mérito, conclui-se que:
o ato em reexame ofendeu a EC 20/1998;
as parcelas remuneratórias decorrentes do exercício das funções comissionadas deixaram de constituir base de incidência para a contribuição previdenciária desde 16/12/1998;
não houve violação aos princípios da segurança jurídica e da isonomia;
não houve violação ao direito adquirido;
não deve ser feita a modulação dos efeitos do acórdão recorrido;
cabe suspender o cumprimento dos subitens 9.3.1 e 9.3.3 do Acórdão 11338/2020-TCU-Segunda Câmara, até a eventual desconstituição da sentença oriunda do Processo nº 1035883-44.2019.4.01.3400, em trâmite na Justiça Federal.
11.1. 	Por conseguinte, deve-se negar provimento ao presente recurso.
PROPOSTA DE ENCAMINHAMENTO
12.	Ante o exposto, submetem-se os autos à consideração superior, propondo-se, com fundamento no art. 48 da Lei 8.443/1992:
a) conhecer do recurso e, no mérito, negar-lhe provimento;
b) determinar ao órgão de origem que acompanhe os desdobramentos do Processo nº 1035883-44.2019.4.01.3400, em trâmite no Tribunal Regional Federal da 1ª Região, e adote as medidas necessárias para dar imediato cumprimento à determinação contida nos subitens 9.3.1 e 9.3.3 do Acórdão 11338/2020-TCU-Segunda Câmara, em caso de desconstituição ou de suspensão da eficácia da sentença proferida na citada ação.
c) informar à recorrente e demais interessados do acórdão a ser proferido, destacando que o relatório e o voto que o fundamentam podem ser acessados por meio do endereço eletrônico www.tcu.gov.br/acordaos.
É o Relatório.

Marlúcio Lustosa Bonfim (OAB/DF 16.619) e outros (peça 14).

Procurador Júlio Marcelo de Oliveira.

APOSENTADORIA. CJF. PEDIDO DE REEXAME. PARCELA "OPÇÃO" INCOMPATÍVEL COM APOSENTADORIA CUJO DIREITO FOI ADQUIRIDO APÓS A EC 20/1998. QUINTOS DE FUNÇÕES EXERCIDAS NO PERÍODO DE 8/4/1998 A 4/9/2001. NEGATIVA DE REGISTRO AO ATO. CONHECIMENTO DO RECURSO. ARGUMENTOS RECURSAIS COLIDENTES COM JURISPRUDÊNCIA PACIFICADA DO TCU. PAGAMENTO DA VANTAGEM "OPÇÃO" ASSEGURADO POR SENTENÇA JUDICIAL NOS AUTOS DO PROCESSO 1035883-44.2019.4.01.3400, EM TRÂMITE NO TRF-1, AINDA SEM TRÂNSITO EM JULGADO. PROVIMENTO PARCIAL DO RECURSO, APENAS PARA RECONHECER A SUSPENSÃO DA EFICÁCIA DAS DETERMINAÇÕES EXPEDIDAS NO ACÓRDÃO RECORRIDO PARA INTERRUPÇÃO DOS PAGAMENTOS DA VANTAGEM "OPÇÃO". DETERMINAÇÃO AO ÓRGÃO DE RESPONSÁVEL PELA CONCESSÃO PARA ACOMPANHAMENTO DO REFERIDO PROCESSO JUDICIAL E, EM CASO DE INSUBSISTÊNCIA DA DECISÃO QUE ORDENOU A CONTINUIDADE DO PAGAMENTO DA VANTAGEM "OPÇÃO", APLICAÇÃO IMEDIATA DAS DETERMINAÇÕES SUSPENSAS DO TCU. CIÊNCIA.

APOSENTADORIA (APOS)

Secretaria de Recursos (Serur); Secretaria de Fiscalização de Integridade de Atos e Pagamentos de Pessoal e de Benefícios Sociais (Sefip).

Trata-se de pedido de reexame interposto por Getúlio Caixeta de Souza Ferreira, ex-servidor do Conselho da Justiça Federal, contra o Acórdão 11338/2020-TCU-Segunda Câmara (relator: Ministro-Substituto André Luís de Carvalho) , em que este Tribunal negou registro a seu ato de aposentadoria, em face da inclusão indevida, na estrutura de proventos, com base no art. 193 da Lei 8.112/1990, da parcela "opção" prevista no art. 2º da Lei 8.911/1994, e da incorporação de "quintos" decorrentes do exercício de função comissionada entre 8/4/1998 e 4/9/2001.
2.	Presentes os requisitos de admissibilidade fixados no art. 48 da Lei 8.443/1992, cumpre conhecer do recurso, em ratificação ao despacho à peça 18.
3.	O pedido de reexame maneja, basicamente, os seguintes argumentos contrários à decisão de mérito proferida no acórdão vergastado:
existência de decisão judicial a garantir o pagamento da vantagem "opção" (questão preliminar) ;
ofensa à EC 20/1998;
incidência de contribuição previdenciária sobre a vantagem "opção" até 28/1/1999;
violação aos princípios da segurança jurídica e da isonomia;
violação ao direito adquirido;
necessidade de modulação dos efeitos do acórdão recorrido.
4.	O feito foi percucientemente analisado na instrução coligida no Relatório, que, com o pleno endosso da direção da Secretaria de Recursos (Serur) e do Ministério Público de Contas, representado pelo Procurador Júlio Marcelo de Oliveira, concluiu pela negativa de provimento ao recurso, mas com a necessária obediência à sentença judicial proferida nos autos do Processo 1035883- 44.2019.4.01.3400, em curso no Tribunal Regional Federal da 1ª Região (TRF-1) , que, embora ainda não transitada em julgado, assegura a continuidade do pagamento da parcela "opção" nos proventos dos beneficiários da referida ação, em que se inclui o ora recorrente. 
5.	Dessa forma, a fase de instrução culminou, em pareceres uniformes, com a seguinte proposta de encaminhamento:
a) conhecer do recurso e, no mérito, negar-lhe provimento;
b) determinar ao órgão de origem que acompanhe os desdobramentos do Processo nº 1035883-44.2019.4.01.3400, em trâmite no Tribunal Regional Federal da 1ª Região, e adote as medidas necessárias para dar imediato cumprimento à determinação contida nos subitens 9.3.1 e 9.3.3 do Acórdão 11338/2020-TCU-Segunda Câmara, em caso de desconstituição ou de suspensão da eficácia da sentença proferida na citada ação.
c) informar à recorrente e demais interessados do acórdão a ser proferido, destacando que o relatório e o voto que o fundamentam podem ser acessados por meio do endereço eletrônico www.tcu.gov.br/acordaos.
6.	Endosso, no essencial, as conclusões uniformes da Secretaria de Recursos e do Parquet especializado, divergindo, no mérito, apenas quanto à proposta de improvimento total do pedido de reexame, pois o acolhimento da preliminar relativa aos efeitos da sentença judicial no caso concreto implica, em verdade, o provimento parcial do recurso.
7.	 Dito isso, incorporo a este Voto, como razões de decidir, as minudentes análises do auditor responsável pela instrução que compõe o Relatório, parte integrante da presente deliberação, sem prejuízo das considerações que passo a expor.
8.	Sobre a parcela "opção" analisada no caso concreto, trata-se de vantagem oriunda do art. 193 da Lei 8.112/1990, - "art. 193 Opção" (peça 2, p. 2) -, benefício não aplicável aos servidores que implementaram o direito a aposentadoria após a publicação da Emenda Constitucional 20/1998 (16/12/1998) .
9.	No caso em exame, o ato de concessão teve sua vigência a partir de 19/10/2016 (peça 2) , quando o servidor contava com 39 anos, 1 mês e 22 dias de tempo de serviço e 58 anos de idade. Portanto, à véspera da publicação da Emenda Constitucional 20/1998, o interessado ainda não alcançara os requisitos para aposentação.
10.	Tal entendimento assenta-se na disposição expressa do §2º do art. 40 da Constituição Federal, inserido pela Emenda 20/1998, que passou a vedar a concessão de proventos de aposentadoria em valor superior à remuneração da ativa, verbis:
§ 2º Os proventos de aposentadoria e as pensões, por ocasião de sua concessão, não poderão exceder a remuneração do respectivo servidor, no cargo efetivo em que se deu a aposentadoria ou que serviu de referência para a concessão da pensão.   (Redação dada pela EC 20/1998; redação vigente à época da concessão; grifou-se) .
11.	No âmbito deste Tribunal, a jurisprudência em vigor à data de apreciação do ato foi assentada por meio do Acórdão 2988/2018-TCU-Plenário (relatora: Ministra Ana Arraes) , parcialmente alterada pelo Acórdão 1599/2019-TCU-Plenário (relator: Ministro Benjamin Zymler) , que reconheceram inconstitucionalidade na dicção firmada no Acórdão 2076/2005-TCU-Plenário (redator: Ministro Valmir Campelo) .
12.	Nos termos originalmente fixados no Acórdão 2076/2005-TCU-Plenário, o Tribunal admitia a seguinte possibilidade:
"9.3.1. é assegurada na aposentadoria a vantagem decorrente da opção, prevista no art. 2º da Lei nº 8.911/94, aos servidores que, até a data de 18 de janeiro de 1995, tenham satisfeito os pressupostos temporais estabelecidos no art. 193 da Lei 8.112/90, ainda que sem os requisitos para aposentação em qualquer modalidade;" (Grifos acrescidos) .
13.	Com a prolação do Acórdão 2988/2018-TCU-Plenário, firmou-se a seguinte dicção:
"9.2. deixar assente que os servidores do Tribunal de Contas da União que tenham satisfeito os pressupostos temporais estabelecidos no art. 193 da Lei 8.112/1990 e os requisitos para aposentadoria até 18/1/1995, podem acrescer aos proventos de inatividade, deferidos com base na remuneração do cargo efetivo, o valor da função de confiança, paga pelo valor integral, ou a vantagem dos quintos/décimos/VPNI, de forma não cumulativa, em razão da vedação contida no § 2º do próprio art. 193 da Lei 8.112/1990." (Grifos acrescidos) .
14.	Em seguida, por meio do Acórdão 1599/2019-TCU-Plenário, esta Corte passou a adotar o seguinte entendimento: 
"9.4. firmar entendimento de que é vedado o pagamento das vantagens oriundas do art. 193 da Lei 8.112/1990, inclusive o pagamento parcial da remuneração do cargo em comissão  ("opção") , aos servidores que implementaram os requisitos de aposentadoria após 16/12/1998, data de publicação da Emenda Constitucional 20, que limitou o valor dos proventos à remuneração do cargo efetivo no qual se deu a aposentadoria." (Grifos acrescidos) .
15.	   Assim, a decisão objurgada, proferida em 2020, pautou-se na jurisprudência vigente e consolidada à data do aresto. De fato, no caso em reexame, o inativo não atendeu a nenhum dos dois requisitos (aquisição do direito à jubilação até 18/01/1995, Ac. 2.988/2018-P; ou até 16/12/1998, Ac. 1.599/2019-P) , pois adquiriu o direito de aposentadoria já sob a vigência da EC 20/1998.
16.	   Os argumentos recursais baseados na segurança jurídica e na tentativa de fazer incidir, in  casu, a jurisprudência vigente à data da publicação do ato (ano de 2016) , e não aquela em vigor à data da respectiva apreciação (ano de 2020) , esbarram no fato de que o ato de aposentadoria é de natureza complexa. Assim, no interregno entre sua publicação e sua apreciação para fins de registro pelo Tribunal de Contas, o ato concessório possuía apenas vigência precária. Somente se aperfeiçoaria com o respectivo registro nos termos do art. 71, inciso III, da Constituição Federal. Essa dicção está muito bem fundamentada na instrução coligida no Relatório, sendo desnecessário reprisar aqui os argumentos que a suportam, com destaque para as decisões do Supremo Tribunal Federal nos seguintes julgados: RMS 3881/SP, MS 19875/DF, RE 195861/ES e MS 23665/DF (vide item 7.20 da instrução da Serur) .
17.	  No Tribunal de Contas da União, a exegese firmada no Acórdão 1599/2019-TCU-Plenário foi consolidada por iterativas deliberações, a exemplo dos Acórdão 8186/2021-TCU-Primeira Câmara  (relator: Ministro Walton Alencar Rodrigues) , 8.477/2021-1ª Câmara (relator: Ministro Benjamin Zymler) , 8.311/2021-1ª Câmara (relator: Ministro Vital do Rêgo) , 6.289/2021-1ª Câmara (relator: Ministro Jorge Oliveira) , 8.694/2021-1ª Câmara (relator: Ministro Substituto Augusto Sherman) , 1.746/2021-2ª Câmara (relator: Ministro Augusto Nardes) , 6.835/2021-2ª Câmara (relator: Ministro Aroldo Cedraz) , 8.082/2021-2ª Câmara (relator: Ministro Raimundo Carreiro) , 12.983/2020-2ª Câmara (relatora: Ministra Ana Arraes) , 8.111/2021-2ª Câmara (relator: Ministro Bruno Dantas) e 7.965/2021-2ª Câmara (relator: Ministro Substituto Marcos Bemquerer) , entre outros.
18.	 Concluo assim, com base nos argumentos expostos na instrução compilada no Relatório e nas ponderações aqui apresentadas, que os argumentos do recorrente, quanto à decisão de mérito proferida no acórdão em reexame, esbarram na jurisprudência consolidada desta Corte de Contas, o que enseja o improvimento do recurso quanto à questão assinalada (inconstitucionalidade do pagamento da opção decorrente do art. 193 da Lei 8.112/1990 a servidores que implementaram o direito à aposentadoria após a promulgação da EC 20/1998) .
19.	Por outro lado, é forçoso reconhecer a força cogente, no caso concreto, da sentença proferida no Processo 1035883- 44.2019.4.01.3400, em curso no TRF-1, o que impõe o provimento parcial do recurso para obstar os efeitos das determinações expressas nos itens 9.3.1 e 9.3.3 do Acórdão 11338/2020-TCU-Segunda Câmara, voltadas à interrupção do pagamento da parcela questionada e a emissão de novo ato. Nesse diapasão, acolho a determinação proposta nos pareceres, para que o órgão acompanhe o desfecho da referida ação judicial e, caso seja tornada insubsistente a ordem de manutenção da parcela impugnada por esta Corte de Contas, dê cumprimento às determinações do acórdão ora recorrido obstadas pela sentença em comento (interrupção do pagamento da opção e emissão de novo ato livre de irregularidades) .
20.	Sem prejuízo dessas conclusões, ressalvo apenas o argumento esposado pela Serur, quanto à impossibilidade absoluta de o aposentado receber parcelas de proventos sobre as quais não houve contribuição previdenciária quando em atividade, ressaltando que a divergência aqui assinalada em nada afeta o mérito do presente recurso, pois trata de hipótese não identificada no caso concreto.
21.	A unidade técnica constrói sua assertiva a partir argumento a contrario sensu aplicado à dicção, correta, de que não incide contribuição previdenciária sobre parcelas remuneratórias não integrantes dos proventos de aposentadoria. 
22. 	No entanto, minha divergência reside no fato de que os servidores aposentados com direito adquirido à paridade de proventos fazem jus, como regra, às eventuais gratificações que venham a ser criadas na respectiva carreira após a inativação. Assim, apesar de o argumento da Serur ter, em certa medida, fundamento lógico, ele não pode ser aplicado incondicionalmente, como regra geral, à análise dos atos sujeitos a registro. Faço esse registro apenas para evitar, para casos futuros, desvios interpretativos equivocados da tese ora ressalvada. 
23.	 Sem prejuízo dessa última ponderação, saliento que, embora o recorrente afirme, em seus argumentos, que o acórdão guerreado desconsiderou "a incidência da contribuição previdenciária sobre a parcela de retribuição pelo exercício de função comissionada, até que entrou em vigor a Lei 9.783, de 28/01/1999, 4 (quatro) anos após a revogação do referido art. 193 da Lei 8.112/1990 pela Medida Provisória 831, de 18/01/1995, convertida, após sucessivas reedições, na Lei 9.527/1997", esse fato, em si, não é capaz de afetar o mérito da decisão recorrida. Isso porque a incidência de contribuições previdenciárias sobre determinadas parcelas remuneratórias não assegura, por si só, ao servidor o direito de carreá-las para aposentadoria. No regime de paridade, aplicável à aposentadoria em tela, a estrutura dos proventos decorre unicamente das normas legais que definem a estrutura remuneratória vigente à data da aquisição do direito à jubilação. Assim, mesmo que, por hipótese, se considere válido o argumento do recorrente, ele não seria capaz de gerar um direito coibido pela Constituição Federal, é dizer, aposentadoria com proventos superiores à remuneração da ativa.
24.	Por fim, assinalo que o recorrente não se insurgiu contra as determinações relativas ao pagamento de quintos decorrentes de funções exercidas entre 8/4/1998 e 4/9/2001.
	Do exposto, VOTO por que seja aprovado o Acórdão que ora submeto a este Colegiado.
TCU, Sala das Sessões, em 24 de agosto de 2021.
RAIMUNDO CARREIRO 
Relator